
---
title: "Introducción a la Estadística Descriptiva en R Studio"
author: "Irinnia Vargas"
date: "2024-03-16"
output: 
  slidy_presentation:
    theme: flatly
---



## LABORATORIO DE INTELIGENCIA ARTIFICIAL Y MÉTODOS COMPUTACIONALES EN CIENCIAS SOCIALES (QLAB)

### TALLER INTRODUCTORIO DE R 2024-1

### SESIÓN 1
Contenidos:

- Instalación de paquetes y exploración de funciones
- Importar y exportar bases de datos
- Medidas de tendencia central
- Medidas de dispersión
- Medidas de posición

## Instalación de paquetes

En R, los paquetes se pueden instalar utilizando la función *install.packages()*. 
Por ejemplo:

```{r}
# install.packages("tidyverse")
# install.packages("openxlsx")
# install.packages("rio")
# install.packages("dplyr")
# install.packages("ggplot2")
# install.packages("data.table")
# install.packages("DescTools")
# install.packages("readxl")
# install.packages("readr")
# install.packages("reshape2")
# install.packages("MASS")
# install.packages("car")
# install.packages("forecast")
# install.packages("psych")
# install.packages("pacman")
# install.packages("foreign") #Abrir base de datos (usa un punto)
# install.packages("haven") #Abrir base de datos (usa un _)
```

```{r}
# Cargar múltiples paquetes y llamar a las librerías
library(pacman)
p_load(tidyverse, DescTools, foreign, dplyr, haven, openxlsx, jsonlite)
```

Llamar a las funciones de las librerías:
*paquete::función*

## Importar bases de datos 

### Archivo Excel (XLSX):

Función: read_excel() del paquete readxl.
Ejemplo: readxl::read_excel("archivo.xlsx")

```{r}
readxl::read_excel("Data EconoFreedom.xlsx")
```



### Archivo de valores separados por comas (CSV):

Función: read_csv() del paquete readr (parte de tidyverse).
Ejemplo: readr::read_csv("archivo.csv")
```{r}
readr::read_csv("Data_forcats.csv")
```


### Archivo de valores separados por tabulaciones (TSV):

Función: read_tsv() del paquete readr (parte de tidyverse).
Ejemplo: readr::read_tsv("archivo.tsv")

### Archivo de datos de Stata (DTA):

Función: read_dta() del paquete haven.
Ejemplo: haven::read_dta("archivo.dta")
```{r}
haven::read_dta("card.dta")
```


### Archivo de datos de SPSS (SAV):

Función: read_sav() del paquete haven.
Ejemplo: haven::read_sav("archivo.sav")
```{r}
haven::read_sav("sub_lapop.sav")
```


### Archivo JSON (JavaScript Object Notation):

Función: fromJSON() del paquete jsonlite.
Ejemplo: jsonlite::fromJSON("archivo.json")

### Archivo XML (Extensible Markup Language):

Función: xml2::read_xml() del paquete xml2.
Ejemplo: xml2::read_xml("archivo.xml")

### Archivo de texto plano (TXT):

Función: readLines() para leer líneas de texto en un vector.
Ejemplo: readLines("archivo.txt")


### Archivo DBF
Función read.dbf() del paquete foreign
Ejemplo: read.dbf("archivo.dbf")

## Sobre el paquete rio
El paquete rio es particularmente útil porque:

Interfaz unificada: Proporciona una sola función, import() y export(), que puede 
manejar múltiples tipos de formatos de archivo. Esto simplifica el proceso de 
importación y exportación, ya que no tienes que recordar diferentes funciones 
para cada formato.

Soporte para múltiples formatos: rio puede manejar una variedad de formatos de 
archivo, incluyendo CSV, XLSX, SPSS, Stata, SAS, JSON, y más. Esto lo hace muy 
versátil y conveniente para trabajar con diferentes tipos de datos.

## Exportar bases de datos 

### Cargar la base de datos (por ejemplo, mtcars)

```{r}
#install.packages("mtcars")
data_1 <- mtcars
```

```{r}
library(expss)
data_1 = apply_labels(data_1,
                      mpg = "Miles/(US) gallon",
                      cyl = "Number of cylinders",
                      disp = "Displacement (cu.in.)",
                      hp = "Gross horsepower",
                      drat = "Rear axle ratio",
                      wt = "Weight (1000 lbs)",
                      qsec = "1/4 mile time",
                      vs = "Engine",
                      vs = c("V-engine" = 0,
                             "Straight engine" = 1),
                      am = "Transmission",
                      am = c("Automatic" = 0,
                             "Manual"=1),
                      gear = "Number of forward gears",
                      carb = "Number of carburetors"
)
```



### Exportar la base de datos a diferentes formatos

```{r}
write.csv(data_1, "mtcars.csv", row.names = FALSE)
write.xlsx(data_1, "mtcars.xlsx")
write.dta(data_1, "mtcars.dta")
write_sav(data_1, "mtcars.sav")
write_json(data_1, "mtcars.json")
```



## Base de datos para esta clase: WDI
- El Banco Mundial(WDI) proporciona datos abiertos para cientos de indicadores económicos y sociales de una amplia gama de países en todo el mundo. Estos indicadores están disponibles para la mayoría de los países y abarcan muchos años. Puede obtener más información en 
https://data.worldbank.org/


### Buscar variables 
```{r}
library(WDI)
WDIsearch(string = "maternal mortality ratio",
          field = "name",
          short = FALSE)
```

## Selección de variables

```{r}
example <- WDI(indicator =c("EN.ATM.CO2E.PC" , "NY.GDP.PCAP.CD"), extra=TRUE)
```

```{r}
df <- data.frame(
WDI( country = c("US", "DE", "NG", "BR"),
    indicator = c("NY.GDP.PCAP.CD", "SP.DYN.LE00.IN", "SP.POP.TOTL", "SH.STA.MMRT"),
    start = 2005,
    end = 2015,
    extra = FALSE))

# Filtrar los datos para eliminar filas con valores NA
df <- na.omit(df)
```


### Variables específicas:

a. NY.GDP.PCAP.CD:

Nombre completo: GDP per capita (current US$)
Descripción: El Producto Interno Bruto (PIB) per cápita es una medida del ingreso 
promedio por persona en un país en un año determinado, expresado en dólares 
estadounidenses corrientes.
Uso común: El PIB per cápita se utiliza para comparar el nivel de desarrollo 
económico entre países y a lo largo del tiempo.

b. SP.DYN.LE00.IN:

Nombre completo: Life expectancy at birth, total (years)
Descripción: La esperanza de vida al nacer es el número promedio de años que se 
espera que viva una persona al nacer, basado en las tasas de mortalidad actuales.
Uso común: La esperanza de vida al nacer es un indicador importante del nivel de 
salud y bienestar de la población de un país.


c. SP.POP.TOTL:

Nombre completo: Population, total
Descripción: La población total es la cantidad total de personas que residen en 
un país en un momento dado.
Uso común: La población total es un indicador clave para comprender el tamaño y 
la composición de la población de un país, así como para realizar proyecciones 
demográficas y planificación de políticas.


d. SH.STA.MMRT:

Nombre completo: Mortality rate, maternal (per 100,000 live births)
Descripción: La tasa de mortalidad materna es el número de muertes maternas relacionadas 
con el embarazo, el parto y el puerperio en un año determinado, por cada 100,000 nacidos 
vivos en el mismo año.

Uso común: La tasa de mortalidad materna es un indicador crítico de la salud materna 
y reproductiva de una población, y es un objetivo importante para la mejora de la 
salud pública y la atención médica.


## Configurar

Data frame: example
```{r}
# Cambiar el nombre de la variable "EN.ATM.CO2E.PC" a "CO2"
names(example)[names(example) == "EN.ATM.CO2E.PC"] <- "CO2"

# Cambiar el nombre de la variable "NY.GDP.PCAP.CD" a "GDP_per"
names(example)[names(example) == "NY.GDP.PCAP.CD"] <- "GDP_per"

```

Data frame: df
```{r}
names(df)[names(df) == "NY.GDP.PCAP.CD"] <- "GDP_per"
names(df)[names(df) == "SP.DYN.LE00.IN"] <- "LIFE_exp"
names(df)[names(df) == "SP.POP.TOTL"] <- "Population"
names(df)[names(df) == "SH.STA.MMRT"] <- "Mother_mortality"
```

```{r}
library(expss)
use_labels(example, plot(CO2~GDP_per))
```


## Antes de empezar

Explorar de manera general:
```{r}
summary(df)
summary(example)
```

## Medidas de Tendencia Central

### Media:
La media, también conocida como promedio, es la suma de todos los valores en un 
conjunto de datos dividida por el número total de observaciones. Es una medida 
sensible a los valores extremos en los datos y se ve afectada por su presencia.
Para calcular la media de una variable cuantitativa se usa la función mean. 
Los argumentos básicos de la función mean son dos y se muestran a continuación.

```{r}
mean(example$CO2, na.rm = TRUE)
```
En el parámetro x se indica la variable de interés para la cual se quiere calcular 
la media, el parámetro na.rm es un valor lógico que en caso de ser TRUE, significa 
que se deben remover las observaciones con NA, el valor por defecto para este 
parámetro es FALSE


```{r}
sapply(split(x=df$Mother_mortality, f=df$country), mean, na.rm = TRUE)
```


### Mediana:
La mediana es el valor que se encuentra en el centro de un conjunto de datos 
ordenados de manera ascendente. Es menos sensible a los valores extremos que la 
media y proporciona una medida más robusta de la tendencia central en presencia 
de valores atípicos
Para calcular la mediana de una variable cantitativa se usa la función median. 
Los argumentos básicos de la función median son dos y se muestran a continuación

```{r}
median(df$LIFE_exp, na.rm = FALSE)
```
El resultado anterior se pudo haber obtenido con la función quantile e indicando 
que se desea el cuantil 50 así:
```{r}
quantile(df$LIFE_exp, probs=0.5)
```


### Moda:
La moda es el valor que aparece con mayor frecuencia en un conjunto de datos. 
Puede haber una moda (unimodal), dos modas (bimodal) o más (multimodal). Es útil 
para describir la característica más común en una distribución, pero puede no 
ser representativa de la tendencia central en distribuciones sesgadas.

Para calcular la moda de una variable en R, podemos usar la función Mode() del 
paquete descTools. Sin embargo, la función Mode() no está incluida de forma 
predeterminada en R, por lo que primero necesitamos instalar y cargar el paquete descTools.
```{r}
library(DescTools)
Mode(example$income, na.rm = T)
```

## Medidas de dispersión

### Rango:
Para calcular el rango de una variable cuantitativa se usa la función range. Los argumentos básicos de la función range son dos y se muestran a continuación:
```{r}
range(df$LIFE_exp, na.rm = FALSE)
```
En el parámetro x se indica la variable de interés para la cual se quiere calcular el rango, el parámetro na.rm es un valor lógico que en caso de ser TRUE, significa que se deben remover las observaciones con NA, el valor por defecto para este parámetro es FALSE.

La función range entrega el valor mínimo y máximo de la variable que se ingresó, para obtener el valor de rango se debe restar del valor máximo el valor mínimo.

#### Mínimo

```{r}
min(df$LIFE_exp)
```

```{r}
sapply(split(df$LIFE_exp, df$country), min, na.rm = TRUE)
```

####  Máximo 

```{r}
max(df$LIFE_exp)
```
```{r}
sapply(split(df$LIFE_exp, df$country), max, na.rm = TRUE)
```

```{r}
library(dplyr)
example %>% 
  group_by(year) %>% 
  summarise(rango=max(GDP_per, na.rm = TRUE)-min(GDP_per, na.rm = TRUE))
```


### Desviación estándar
La desviación estándar es una medida de qué tanto se alejan las observaciones xi en relación al promedio y se mide en las mismas unidades de la variable de interés. Existen dos formas de calcular la desviación estándar dependiendo de si estamos trabajando con una muestra o con la población.
```{r}
mean(df$Mother_mortality)
```
```{r}
sd(df$Mother_mortality, na.rm = FALSE)
```
```{r}
sapply(split(df$Mother_mortality, df$country), sd, na.rm = TRUE)
```


### Varianza 
La varianza es otra medida de qué tanto se alejan las observaciones xi en relación al promedio y se mide en unidades cuadradas. Existen dos formas de calcular la varianza dependiendo de si estamos trabajando con una muestra o con la población.

Para calcular la varianza muestral de una variable cuantitativa se usa la función var. Los argumentos básicos de la función var son dos y se muestran a continuación:

```{r}
var(df$GDP_per, na.rm = FALSE)
```


## Medidas de orden o posición:
Para obtener cualquier cuantil (cuartiles, deciles y percentiles) se usa la función quantile. Los argumentos básicos de la función quantile son tres y se muestran a continuación.

```{r}
quantile(df$GDP_per, prob = c(0.25, 0.5, 0.75), na.rm = TRUE)
```

## Tablas


La función table() se utiliza para crear tablas de contingencia que muestran 
la frecuencia de ocurrencias de diferentes combinaciones de factores en un conjunto 
de datos. Sin embargo, para calcular estadísticas descriptivas como la media, 
mediana, mínimo, máximo y desviación estándar, necesitarás utilizar otras funciones 
como aggregate(), summary(), o prop.table().
Aquí tienes un ejemplo de cómo generar algunas de las tablas mencionadas 
utilizando table() y prop.table()

## DF: data_1

1. Tabla de frecuencias de número de cilindros y transmisiones: 
Puedes usar table() para contar la frecuencia de cada combinación de número de 
cilindros y tipo de transmisión. Esto te dará una idea de la distribución de los 
diferentes tipos de automóviles en función del número de cilindros y la transmisión.
```{r}
tabla_cilindros_transmision <- table(data_1$cyl, data_1$am)
print(tabla_cilindros_transmision)

```
- Para los autos con 4 cilindros, hay 3 con transmisión automática y 8 con transmisión manual.
- Para los autos con 6 cilindros, hay 4 con transmisión automática y 3 con transmisión manual.
- Para los autos con 8 cilindros, hay 12 con transmisión automática y 2 con transmisión manual.

2. Tabla de frecuencias de número de cilindros y tipo de carburo: 
Frecuencia de cada combinación de número de cilindros y tipo de carburo.
```{r}
tabla_cilindros_carburo <- table(data_1$cyl, data_1$carb)
print(tabla_cilindros_carburo)
```
- Para los autos con 4 cilindros, hay 4 autos con 1 carburador, 5 con 2 carburadores, 6 con 3 carburadores, y así sucesivamente.
- Para los autos con 6 cilindros, hay 2 autos con 2 carburadores, 4 con 3 carburadores, 1 con 5 carburadores, y así sucesivamente.
- Para los autos con 8 cilindros, hay 4 autos con 2 carburadores, 3 con 3 carburadores, 6 con 4 carburadores, 1 con 6 carburadores, y así sucesivamente.

3. Tabla de frecuencias de tipo de transmisión: Puedes usar table() para contar la 
frecuencia de cada tipo de transmisión (manual o automática).
```{r}
tabla_transmision <- table(mtcars$am)
print(tabla_transmision)
```
```{r}
prop_tabla_transmision <- prop.table(tabla_transmision)
print(prop_tabla_transmision)
```


## Df: example

```{r}
# Tabla de resumen de emisiones de CO2 por región
tabla_co2_region <- table(example$region, cut(example$CO2, breaks = 5))
print(tabla_co2_region)
```


El parámetro breaks en la función cut() se utiliza para especificar cómo se deben dividir los datos en intervalos o "cortes". Especifica los puntos de corte que se utilizarán para dividir la variable en intervalos.

## 1. Tabla de resumen de emisiones de CO2 por región

```{r}
tabla_CO2_region <- aggregate(CO2 ~ region, data = example, FUN = mean)
tabla_CO2_region
```

## 2. Tabla de resumen de GDP per cápita por país
```{r}
tabla_GDP_per_capita <- aggregate(GDP_per ~ country, data = example, FUN = function(x) c(
  mean = mean(x, na.rm = TRUE),
  median = median(x, na.rm = TRUE),
  min = min(x, na.rm = TRUE),
  max = max(x, na.rm = TRUE),
  sd = sd(x, na.rm = TRUE)
))
```


## 4. Tabla de correlación entre variables
```{r}
tabla_correlacion <- cor(example[, c("CO2", "GDP_per")], use = "pairwise.complete.obs")
tabla_correlacion
```


## 5. Tabla de clasificación de países por emisiones de CO2
```{r}
top_emisores_CO2 <- head(example[order(example$CO2, decreasing = TRUE), ], 10)
top_emisores_CO2
```


## 6. Tabla de clasificación de países por GDP per cápita
```{r}
top_GDP_per_capita <- head(example[order(example$GDP_per, decreasing = TRUE), ], 10)
top_GDP_per_capita
```






